【裁判字號】    99,簡上,27
【裁判日期】    990602
【裁判案由】    妨害公務
【裁判全文】
臺灣士林地方法院刑事判決              99年度簡上字第27號
公  訴  人  臺灣士林地方法院檢察署檢察官
上  訴  人
即  被  告  乙○○
上列上訴人因妨害公務等案件，不服本院刑事庭民國98年11月19
日98年度湖簡字第788 號第一審刑事簡易判決（檢察官聲請簡易
判決處刑書案號：98年度偵字第14792 號），提起上訴，本院管
轄之第二審合議庭判決如下：
    主  文
原判決關於傷害罪部分撤銷。
乙○○犯傷害罪，處罰金新臺幣貳萬元，如易服勞役，以新臺幣
壹仟元折算壹日。
其餘上訴駁回。
    事  實
一、乙○○前因涉毀棄損壞案件（臺灣士林地方法院檢察署98年
    偵字第4242號案件，下稱「前案」）經臺灣士林地方法院檢
    察署（下稱士林地檢署）通緝，於民國98年8 月13日中午12
    時40分許，為臺北市政府警察局北投分局（下稱北投分局）
    員警逮捕，嗣於同日下午4 時15分許經北投分局員警移送士
    林地檢署，於送入該署候訊室等候檢察官開庭前，由士林地
    檢署執勤法警甲○○、丙○○2 人依照「臺灣高等法院檢察
    署暨所屬各級法院檢察署法警執行職務應行注意事項」之規
    定要求乙○○至檢身室內檢查其身體有無攜帶危險物品、違
    禁品或藥物等，詎乙○○情緒失控、強烈抗拒，不願入檢身
    室配合檢查身體，法警甲○○、丙○○即對乙○○施以強制
    力欲拉其進入檢身室檢查身體，乙○○明知上開法警2 人係
    依法執行公務，竟基於傷害與妨害公務之犯意，有預見其抗
    拒法警2 人檢查身體之行為，可能致使法警受傷，仍不違反
    其本意，在法警甲○○、丙○○強行將乙○○帶至檢身室時
    ，以徒手拉扯、推擠並以腳踢法警甲○○、丙○○之強暴方
    式反抗，致甲○○受有右上臂挫傷1 處（0.8 ×0.4 公分）
    及皮下出血、右手肘內側皮下出血2 處（分別為5 ×3 公分
    、4 ×2 公分）之傷害；丙○○則受有右手肘外側之挫傷2
    處（分別為3.5 ×0.1 公分、3 ×0.1 公分）、左手肘之挫
    傷1 處（0.2 ×0.1 公分）等傷害，乙○○並另基於侮辱公
    務員之犯意，當場出言辱罵執行職務之法警甲○○、丙○○
    「米蟲」等語。
二、案經甲○○、丙○○訴請臺灣士林地方法院檢察署檢察官聲
    請簡易判決處刑。
    理  由
壹、證據能力方面
一、本件上訴人即被告乙○○於偵查中檢察事務官訊問時所為之
    陳述，核並無出於強暴、脅迫、利誘、詐欺、疲勞訊問、違
    法羈押或其他不正之方法，亦非違反法定障礙事由經過期間
    不得訊問或告知義務之規定而為，依刑事訴訟法第156 條第
    1 項、第158 條之2 規定，應認有證據能力。
二、被告以外之人於審判外之言詞或書面陳述，除法律有規定者
    外，不得作為證據，刑事訴訟法第159 條第1 項定有明文。
    又本條項所謂「除法律有規定者外」，係指同法第159 條之
    1 至第159 條之5 及第206 條等規定。
(一)按被告以外之人於檢察事務官、司法警察官或司法警察調查
    中所為之陳述，與審判中不符時，其先前之陳述具有較可信
    之特別情況，且為證明犯罪事實存否所必要者，得為證據，
    刑事訴訟法第159 條之1 第2 項、第159 條之2 分別定有明
    文。且上開所謂「顯有不可信性」、「特別可信性」之情況
    ，係指由陳述者之外部客觀情況觀察其是否出於真意陳述、
    有無違法取其證述等情事，並非對其陳述內容之證明力如何
    加以論斷，二者之層次有別，不容混淆。查：證人甲○○、
    丙○○於偵查中對檢察事務官所為之陳述關於被告乙○○於
    98年8 月13日下午4 時15分許經以通緝犯移送士林地檢署，
    在候訊室內抗拒檢查身體致法警受有傷害，並出言辱罵法警
    之情，經核與審判中所述並無不符，則該等證詞與審判中之
    證述在證據能力有無之判斷應屬相同，自無庸審究在外部客
    觀情況下是否有較可信之特別情況，應有證據能力。
(二)公務員職務上製作之紀錄文書、證明文書，除顯有不可信之
    情況外，可作為證據，刑事訴訟法第159 條之4 定有明文。
    查卷附士林地檢署98年8 月14日驗傷診斷書2 紙（偵查他字
    卷第3 至4 頁）係士林地檢署檢驗員陳標乾於職務上製作紀
    錄被害人甲○○、丙○○傷勢之證明文書，且證人陳標乾復
    於本院審理時到庭證述，復經被告對質詰問；且其證述內容
    與上開驗傷診斷書2 紙並無二致，是以可認前揭驗傷診斷書
    2 紙並無顯不可信之情況，依法自得為證據。
三、又刑事訴訟法第164 條第2 項所規定「證物如係文書」之「
    文書」，與同法第159 條第1 項所規定「被告以外之人於審
    判外之書面陳述」之「書面陳述」，係屬不同之證據資料。
    前者屬於「證物」之範圍，祇要可為證據之文書，依法踐行
    調查證據之程序（提示或告以要旨），即具有證據能力；後
    者則屬於「傳聞證據」之範圍，除法律有規定者外，不得作
    為證據，兩者迥然不同（最高法院95年度臺上字第3261號判
    決意旨參照）。經查本案偵查他字卷附被害人甲○○、丙○○傷勢之各式照片（他字卷第5 至7 頁參照），均屬文書證
    據（與審判外陳述無關），既經本院依法行證據調查程序，
    依上開說明，亦有證據能力。
四、上訴人即被告乙○○對於本判決所引用之其餘證據方法之證
    據能力，於本院審理時均表示無意見，且於法院調查證據時
    ，知有刑事訴訟法第159 條第1 項不得為證據之情形，亦未
    於言詞辯論終結前聲明異議，茲審酌該等言詞陳述及書面陳
    述作成時之情況，並無不宜作為證據之情事，依刑事訴訟法
    第159 條之5 之規定，自得作為證據，合先敘明。
貳、實體部分
一、訊據被告固坦承於上揭時地與告訴人起衝突，惟矢口否認有
    何傷害、侮辱公務員或妨害公務之犯意，辯稱伊係因為不懂
    法律，以為法警要騙伊進入拘留室關起來，伊僅係消極抵抗
    不進入檢身室，無傷害犯意，更未罵法警是米蟲，法警強制
    伊脫衣檢查身體無法源依據，士林地檢署法醫作之驗傷診斷
    不具公信力云云。
  (一)經查：
    1.被告於前案涉嫌毀棄損壞罪，經士林地檢署檢察官合法傳
      喚無正當理由未到，復經拘提無著，經該署於98年7 月31
      日發佈通緝，經本院依職權調閱上開士林地檢署98年度偵
      緝字第947 號、98年度偵字第4242號全卷核閱無誤，復有
      前揭偵查卷內之點名單、98年4 月22日偵查詢問筆錄、送
      達證書、法務部戶役政連結作業系統列印、拘票暨拘提報
      告書、通緝書影本各一份在卷足憑（98年偵字第4242卷第
      48至52頁、第71頁、第84至93頁參照），堪予認定。
    2.至被告因前案經士林地檢署通緝，於98年8 月13日13時30
      分經警逮捕移送士林地檢署歸案之事實，有拘捕權利告知
      書、臺北市政府警察局北投分局執行拘提逮捕告知本人及
      親友通知書、查捕逃犯作業查詢報表、通緝案件移送書、
      98年8 月13日警詢及檢察官偵查訊問筆錄在卷可憑（98年
      偵緝字第947 號偵查卷參照）。
    3.按，「輪值羈押被告候訊室之法警，應注意下列事情：
      (二)人犯送入羈押被告候訊室前，應先檢查其身體有無攜帶
      危險物品、違禁品或藥物等。又人犯解入候訊室，由負責
      管理之法警檢查身體、衣物及隨身攜帶物品。女性人犯於
      未設置女法警之各檢察署，應指定女性職員執行之。」此
      為臺灣高等法院檢察署暨所屬各級法院檢察署法警執行職
      務應行注意事項第20點、臺灣高等法院檢察署暨所屬各級
      法院檢察署候訊室候保室應行注意事項第15點分別定有明
      文。證人甲○○於本院審理時：「為保護被告與開庭時庭
      上之司法人員，伊審酌警方移送卷宗之卷面，任何被拘提
      到案或是通緝、逮捕到案的被告或是犯罪嫌疑人都要搜身
      。員警把人帶進來之後，把卷交給法警，法警就一邊收人
      ，一邊收卷，伊會把人請到搜身的地方，女性犯罪嫌疑人
      會由女法警進行搜身，搜身之後沒有問題我們才帶入拘留
      室等待開庭」等語；證人丙○○於本院審理時亦證稱：「
      候訊室收到分局移送過來的人，會先看卷，如果是男犯人
      ，男法警會自己搜身，如果是女犯人，會請警長派女法警
      支援，現在大部分都會搜身」等語（本院簡上卷第66至76
      頁參照），是證人要求被告進入檢身室脫衣、接受檢查身
      體有無攜帶危險物品或違禁物等，俱屬依法執行公務之行
      為。
    4.上揭犯罪事實，業據證人甲○○於偵查與本院審理中證稱
      ：被告在98年8 月13日為臺北市政府警察局北投分局員警
      以通緝犯逮捕並隨案移送該署後，先送至該署候訊室中央
      台，伊審酌警方移送卷面，被告係通緝到案，伊依程序要
      求被告至檢身室檢查身體，被告當時拒絕，說她不是通緝
      到案的，就一直在中央台不至檢身室，伊就請求支援，後
      來法警丙○○進來幫忙，伊與丙○○依照程序規定要求被
      告至檢身室配合檢查身體，未料被告即情緒失控大聲咆哮
      、強烈抗拒，還指著伊罵，不願入檢身室配合檢查身體，
      伊請示內勤檢察官，檢察官表示還是要依照程序檢查身體
      ，之後因為被告不斷咆哮，不願配合並抗拒，伊為被告上
      手銬時被告手不斷亂抓，腳又亂踢，並因此抓傷伊與丙○○，現在疤痕都還在。後來檢察官在催促，伊詢問被告說
      要不要至檢身室，但被告拒絕，還說「你們那麼愛看我就
      在這裡脫」，被告就在候訊室中央台開始脫衣服，脫完之
      後內衣還往法警丙○○臉上丟，並出言辱罵伊與丙○○是
      「米蟲」、司法不公等語，當時現場還有其他法警與被拘
      留人，事後伊與丙○○找該署法醫驗傷等語甚明（偵查他
      字卷第16頁、本院簡上卷第66至76頁參照）。
    5.證人丙○○於本院審理時證稱：當日伊值庭完畢之後在法
      警室待命，法警甲○○和另一男法警在候訊室，因為被告
      不配合，副法警長才要求伊進入候訊室支援，伊一進去就
      看到被告就坐在那邊，甲○○勸被告進去檢身，但是被告
      不配合，而口出穢言，說法警是米蟲，被告爭執他不是被
      通緝進來，伊與甲○○告訴被告說法警是依據移送機關移
      送意旨，伊是經移送機關緝獲到案，就要進入搜身室檢查
      身體，但被告仍拒絕配合，伊跟甲○○要帶被告進去，被
      告就開始積極的攻擊，用腳踢、用手指甲抓伊手臂，伊與
      甲○○都被被告抓傷，後來被告口出穢言，當場脫下衣服
      ，並把胸罩拉下來，往伊身上丟過來，事後伊跟甲○○有
      去找該署法醫驗傷等語明確（見本院簡上卷第77至83頁參
      照）。
    6.經核前揭證人甲○○、丙○○就被告對法警施暴妨害執行
      搜身公務並造成證人手臂多處挫傷，又出言辱罵證人等情
      之證述內容均相符，甲○○因此受有右上臂約0.8 ×0.4
      公分之挫傷，及卵圓大之皮下出血，右手肘內側有約5 ×
      3 及4 ×2 公分之皮下出血，丙○○受有右手肘外側約3.
      5 ×0.1 公分及3.0 ×0.1 公分，左手肘0.2 ×0.1 公分
      之挫傷，此外復有士林地檢署98年8 月14日驗傷診斷書2
      紙及傷勢之照片5 張附卷可稽（偵查他字卷第3 至7 頁參
      照），此復經證人即執行上開驗傷之士林地檢署檢驗員陳
      標乾於本院審理時證稱：上開驗傷診斷書2 紙是伊在士林
      地檢署法醫室觀察甲○○、丙○○當時傷勢據實紀載，其
      2 人所受之挫傷是屬於表皮剝脫傷，以該2 人當時之傷勢
      來說，不像是利器造成的，應是屬於平行抓傷，並非自為
      之傷害，是屬於他人造成的抓傷，因為自己抓傷的平行傷
      勢會呈現靠近自己的方向，如割腕之類傷的都屬於靠近自
      己的平行傷痕，（經本院提示偵查他字卷第5 至6 頁照片
      ）照片中的傷痕是雙方拉扯造成的傷害，2 位被害人的傷
      是屬於肘前、外臂的傷，是外側性的平行傷痕，這個是外
      力由他人造成的等語（本院簡上卷第59至64頁參照），可
      資佐證證人甲○○、丙○○所受之上開傷害係被告抗拒進
      檢身室檢查身體而與其等推擠、拉扯所致之事實，且核與
      其等上揭證述互為參酌，並無悖離，堪認屬實，應足採信
      。
    7.此外，復經本院勘驗案發當時現場監視錄影光碟，勘驗結
      果為：「被告於光碟下方顯示時間16：15：21（時：分：
      秒），看到穿著全身黑色，頭上帶淺色髮圈之被告進入畫
      面，被告有時站著，有時走動，或有時插腰，有時手放後
      面跟現場法警或看似司法警察之人講話。於16：26：57（
      時：分：秒）起，看到上開兩名女法警開始在被告兩側分
      別抓住被告的雙手。16：27：11（時：分：秒）起，看到
      被告開始有抵抗並拉扯、推擠上開兩名女法警，三名法警
      因被告有推擠拉扯動作，而在畫面當中有移動位置，被告
      之上開推擠拉扯抵抗之動作一直持續至16：28：35（時：
      分：秒）後，因被告移動至影像外，被法警擋住，無法再
      看到被告的動作」，此有本院勘驗筆錄1 份在卷可考（本
      院簡上卷第29頁參照）。
    8.綜合以上之證據，可資認定被告於上揭時、地經司法警察
      移送至士林地檢署後，不願配合法警依法執行職務進檢身
      室受檢，並積極抗拒以手抓、腳踢值勤法警甲○○、丙○○之方式對法警施以強暴，妨害法警執行職務，並致法警
      甲○○、丙○○各受有前揭傷害，復於法警執行職務時，
      出言辱罵法警「米蟲」之犯行，應堪認定。
  (二)被告雖以前詞置辯，惟查：
    1.證人甲○○、丙○○於上揭時、地受理新收通緝到案被告
      乙○○勤務，業據上揭證人2 人證述明確，並有臺灣士林
      地方法院檢察署法警室新收人犯登記簿影本1 紙在卷可佐
      （他字卷第2 頁），且經本院勘驗案發現場光碟，自監視
      錄影畫面清楚可見被告積極出手抵抗法警執行職務之行為
      ，故被告稱其僅有消極抵抗行為，未積極施強暴云云，顯
      無足取。
    2.再以法警甲○○、丙○○要求被告進入檢身室脫衣、接受
      檢查身體有無攜帶危險物品或違禁物等，俱屬依法執行公
      務之行為，已如前述；而法警僅得依司法警察移送之卷證
      形式上審查判斷被告係通緝到案之人犯即足，非得謂被告
      主觀上片面認檢察署或司法警察通緝作業流程有瑕疵，即
      謂渠得抗拒法警執行身體檢查之職務項目，況本件被告係
      經合法通緝到案，業如上述，被告辯稱以其實際上係自行
      到案，非通緝到案，法律無明文規定需脫衣受檢，是其所
      為不構成犯罪云云，並不足採。
    3.被告雖辯稱證人甲○○、丙○○出具之驗傷診斷書係由士
      林地檢署法醫室做成，顯有偏頗之虞不足採信云云，惟據
      本院職權傳喚證人即士林地檢署檢驗員陳標乾於本院審理
      中證稱：伊擔任士林地檢署檢驗員達12年，除協助檢察官
      相驗之外，告訴人提出告訴的時候，檢察官可能會要求其
      受命驗傷；如果是移送過來的被告或人犯自稱受傷，伊也
      會幫忙驗傷；卷附驗傷診斷書是伊照告訴人甲○○與丙○○之傷勢據實檢驗製作等語明確（本院簡上卷第59至63頁
      參照）。而證人陳標乾與被告並無嫌怨，且係依法執行公
      務，並無偏頗之虞，其上揭證述均認屬實，被告此部分辯
      解尚難採憑。
    4.另被告固於本院審理中否認有罵法警「米蟲」，惟被告於
      偵查中陳稱：「（在中央台接受搜身時，脫下內衣後還往
      女法警臉上丟？）我沒有印象有丟他，可以調監視器，如
      果有的話可能是我不願意被關所以才會這樣。（有無出言
      辱罵其等『米蟲』？）我沒有罵他們是『米蟲』，我當時
      我有激動但是我忘記我有罵什麼。」（見他字卷第21頁98
      年10月8 日詢問筆錄）復於本院準備程序中稱：「我否認
      我有造成他們傷害，我會說他們怎麼辦案的，是因為他們
      要我脫衣服，當時我激動的情緒造成他們工作困擾我很抱
      歉，我不認為我有講米蟲，我問他們是怎麼辦案的... 」
      （見本院卷第13頁99年3 月4 日準備程序筆錄）等語，足
      徵被告於案發當時確實處於激動憤怒之情緒，被告雖稱當
      時很激動，忘記有無說「米蟲」二字，但並不否認有出言
      質疑法警實施公權力之行為，證人甲○○、丙○○2 人與
      被告並不相識，素無嫌隙，亦無為虛偽陳述陷被告於罪之
      理，其等證述業經本院採認論述如上，而被告自承為研究
      所畢業生，精通三國語言，可見其教育程度甚高，斷無不
      知以「米蟲」稱呼執行公務之法警，依社會通念已構成侮
      辱行為之理，其辯稱忘記當時說過什麼，並無侮辱公署之
      犯意，亦不足以脫免罪責。
  (三)綜上所述，被告辯稱其通緝到案係有嚴重瑕疵，其無傷害、
    妨害公務與侮辱公務員之犯意等語，為事後飾責之詞，均無
    足採。被告於上揭時、地經員警移送至臺灣士林地方法院檢
    察署，不願配合法警搜身受檢，積極抗拒抓傷法警甲○○、
    丙○○手臂，又出言辱罵甲○○、丙○○「米蟲」之犯行，
    應堪認定。本案事證明確，被告犯行洵堪認定，應依法論科
    。
二、核被告乙○○所為，係犯刑法第135 條第1 項妨害公務執行
    罪與刑法第277 條第1 項傷害罪；被告對於依法執行檢身職
    務之法警為積極抗拒之行為，致法警受有傷害，聲請簡易判
    決處刑書雖僅稱被告係犯刑法第277 條第1 項傷害罪，惟被
    告係對法警施以手推擠、拉扯，以腳踢之強暴手段，核與刑
    法第135 條第1 項暴行妨害公務構成要件相當，與傷害罪間
    為一行為觸犯數罪名之想像競合之裁判上一罪關係，本院自
    得併予審理。被告於依法令從事於公務之公務員即法警甲○○與丙○○執行職務時，公然對其二人辱罵「米蟲」之穢語
    ，係一行為同時侵害數法益，為想像競合犯，應僅成立一刑
    法第140 條第1 項侮辱公務員罪。又被告出於妨害公務與傷
    害之犯意，於地檢署候訊室中央台以一行為同時對執行職務
    之法警甲○○與丙○○為上揭施暴舉動，且於密切接近之時
    地實施，所侵害係士林地檢署公務員執行公務之國家法益與
    甲○○、丙○○個人之身體法益，其所犯妨害公務執行罪與
    傷害罪應成立想像競合犯，而從一重之傷害罪處斷。被告所
    犯上揭傷害罪、侮辱公務員罪，其犯意各別，罪名有異，應
    予分論併罰。原審認被告上揭對法警施以暴行抗拒檢身之行
    為，認構成刑法第277 條第1 項之普通傷害罪，而予論罪科
    刑，固非無見，惟對被告行為同時觸犯刑法第135 條第1 項
    妨害公務罪，並依第55條二者成立想像競合犯部分，漏為論
    列，依前開說明，自有未洽，應予撤銷改判。爰審酌被告為
    學歷非低，明知國民之守法義務，竟於法警依法執行職務時
    不予配合，反對法警施以暴力，參酌其妨害公務情節，且犯
    罪後未見悔意，犯後態度難認為良善，兼衡被告前無犯罪紀
    錄，其犯罪之動機、手段、方法、所生危害等一切犯罪情狀
    ，爰量處如主文第二項所示之刑。
三、末按由被告上訴或為被告之利益而上訴者，第二審法院不得
    諭知較重於原審判決之刑。但因原審判決適用法條不當而撤
    銷之者，不在此限，刑事訴訟法第370 條定有明文，又按刑
    事訴訟法第370 條所定禁止不利益變更之法則，其所謂不利
    益，應從第一審及第二審判決所宣告主文之刑 (刑名及刑度
    ）形式上比較外，尚須總體的綜合觀察，將二判決對應比較
    ，凡使被告之自由、財產、名譽等受較大損害者，即有實質
    上之不利益。原審判決適用法條不當，業如前述，依刑事訴
    訟法第370 條但書及上開說明，自無不利益變更禁止原則之
    適用，併此敘明。
四、上訴駁回部分：
    被告侮辱公務員部分，原審以前述證據及理由，認被告事證
    明確，適用刑法第140 條、第41條第1 項前段，刑法施行法
    第1 條之1 ，判處被告拘役20日，如易科罰金以新台幣1,00
    0 元折算1 日，其認事用法及量刑均無不當，被告空言提起
    上訴，為無理由，應予駁回。
五、被告雖聲請傳喚大樓管理員王性安總幹事、臺北市政府北投
    分局員警賴剛崙、陳勇伸、前案告訴代理人黃聖堯、承德建
    設公司張修清等人，欲證明渠未居住戶籍地址而未受前案傳
    票之送達，渠不知被通緝，係自己到警局云云等情，並聲請
    傳喚承辦前案之檢察官欲證明通緝之發佈不合法，惟上開待
    證事實於本件犯罪事實尚難認有何關聯性及調查之必要性，
    且本件事證已臻明確，認無調查必要，併此指明。
據上論斷，應依刑事訴訟法第455 條之1 第1 項、第368 條、第
369 條第1 項前段、第364 條、第299 條第1 項前段，刑法第13
5 條第1 項、第277 條第1 項、第140 條第1 項、第55條前段、
第42條第3 項前段，刑法施行法第1 條之1 ，判決如主文。
本案經檢察官呂寧莉到庭執行職務
中    華    民    國    99    年    6     月    2    日
                  刑事第五庭審判長法  官   林秀鳳
                                  法  官   鄭光婷
                                  法  官   吳維雅
以上正本證明與原本無異。
本件不得上訴。
                                  書記官   劉育君
中    華    民    國    99    年    6     月    2     日
附錄所犯法條全文
刑法第277條第1項
傷害人之身體或健康者，處三年以下有期徒刑、拘役或一千元以
下罰金。
刑法第135條第1項
對於公務員依法執行職務時，施強暴脅迫者，處三年以下有期徒
刑、拘役或三百元以下罰金。
刑法第140條第1項
於公務員依法執行職務時，當場侮辱，或對於其依法執行之職務
公然侮辱者，處六月以下有期徒刑、拘役或一百元以下罰金。

司法院資訊處製作；財團法人民間司法改革基金會備份。
